ACORDAO-COMPLETO-2496689

ACÓRDÃO 6069/2022 ATA 33/2022 - PRIMEIRA CÂMARA

VISTOS, relatados e discutidos estes autos de aposentadoria, com fundamento nos arts. 1º, inciso V, e 39, inciso II, ambos da Lei 8.443, de 16 de julho de 1992, c/c o art. 259, inciso II, do Regimento Interno desta Corte de Contas, ACORDAM os Ministros do Tribunal de Contas da União, reunidos em sessão da 1ª Câmara, ante as razões expostas pelo Relator, em:
9.1. considerar ilegal o ato constante da peça 3, relativo à aposentadoria de Cacilda Maria Gomes, negando-lhe o correspondente registro, nos termos do art. 260, § 1º, do Regimento Interno desta Corte de Conta; 
9.2. dispensar o ressarcimento das importâncias recebidas indevidamente de boa-fé, com fulcro na Súmula 106, desta e. Corte de Contas;
9.3. determinar ao órgão de origem que:
9.3.1. avalie as  balizas  subjetivas  da  decisão  judicial  transitada  em  julgado  proferida  nos autos  do Mandado de  Segurança  2003.002.008895-7, novo número 0008895-76.2003.807.0000, impetrado  pela Associação dos Servidores  da Justiça do Distrito  Federal-ASSEJUS, adotando  como referência,  para  tanto, os critérios  definidos pelo  Supremo Tribunal Federal no julgamento  do  RE 573.232/SC, tendo em vista que, para a Sr.ª Cacilda Maria Gomes ser beneficiária do mencionado  feito, precisa comprovar que, à época do protocolo da ação mandamental ou mesmo durante o seu trâmite até a data do trânsito em julgado, era filiada à referida entidade associativa;
9.3.2. após a verificação da pendência do subitem 9.3.1 supra, aplique para a parcela correspondente à fração de 6/10 (seis décimos) , incorporados entre 14/2/1998 e 12/8/2000, a depender da hipótese, a modulação de efeitos estabelecida pelo Supremo Tribunal Federal no Recurso Extraordinário 638.115/CE; 
9.3.3. comunique a interessada o inteiro teor desta deliberação, alertando-a no sentido de que o efeito suspensivo proveniente da interposição de eventuais recursos, caso não providos, não a exime da devolução dos valores indevidamente percebidos após a notificação;
9.3.4. envie a esta Corte de Contas, no prazo de 30 (trinta) dias, por cópia, comprovantes de que a interessada teve ciência desta deliberação, comunicando, ainda, a este Tribunal, as providências adotadas relativamente aos subitens 9.3.1 e 9.3.3, a teor dos arts. 262, caput, do Regimento Interno e 8º, caput, da Resolução 206/2007, sob pena de responsabilidade solidária da autoridade administrativa omissa;
9.4. dar ciência desta deliberação ao Tribunal de Justiça do Distrito Federal e dos Territórios - TJDFT;
9.5. determinar à Sefip que:
9.5.1. acompanhe, com rigor, o cumprimento das determinações elencadas nos itens 9.3.1 a 9.3.2 deste Acórdão;
9.5.2. arquive os autos.

Atos de Aposentadoria da unidade emissora Tribunal de Justiça do Distrito Federal e dos Territórios

Primeira Câmara

Tribunal de Justiça do Distrito Federal e dos Territórios - TJDFT.

3. Interessada: Cacilda Maria Gomes, CPF XXX.932.001-XX.

13.1. Ministros presentes: Walton Alencar Rodrigues (Presidente), Benjamin Zymler e Jorge Oliveira.
13.2. Ministro-Substituto convocado: Weder de Oliveira.
13.3. Ministro-Substituto presente: Augusto Sherman Cavalcanti (Relator).

AUGUSTO SHERMAN

Cuidam os presentes autos da aposentadoria de Cacilda Maria Gomes, no cargo Técnico Judiciário do Tribunal de Justiça do Distrito Federal e dos Territórios - TJDFT, conforme os termos constantes da peça 3, cujo ato foi encaminhado ao Tribunal por intermédio do sistema Sisac, na sistemática definida na IN 78/2018, com parecer do órgão de Controle Interno pela legalidade.
2.		A unidade técnica, ao analisar os fundamentos legais da concessão bem como as informações prestadas pelo órgão do controle interno, lavrou a instrução vista à peça 5, adiante parcialmente transcrita, com eventuais ajustes de forma:
" (...) 
EXAME TÉCNICO
Procedimentos aplicados
Os procedimentos para exame, apreciação e registro de atos de pessoal encontram-se estabelecidos na Instrução Normativa TCU 78/2018 e na Resolução TCU 206/2007. Essas normas dispõem que os atos de pessoal disponibilizados por meio do e-Pessoal devem ser submetidos previamente a críticas automatizadas, com base em parâmetros predefinidos.
As críticas das informações cadastradas na etapa de coleta do ato foram elaboradas e validadas levando-se em conta as peculiaridades de cada ato. Os itens verificados nessa etapa são inerentes a dados cadastrais, fundamentos legais, mapa de tempo, ficha financeira, assim como eventuais ocorrências de acumulação. Trata-se de verificações abrangentes, minuciosas e precisas e sem a necessidade de ação humana e, portanto, menos suscetível a falhas. As críticas aplicadas estão discriminadas no sistema, no Menu e-Pessoal, opção 'Crítica', que podem ser acessadas mediante concessão de perfil específico a servidores do TCU responsáveis pela análise.
Além das críticas automatizadas, há verificação humana adicional no caso de haver alertas do sistema ou informações não formatadas, como esclarecimentos do gestor ou do controle interno.  
As críticas também consideram os registros do Sistema Integrado de Administração de Recursos Humanos (Siape) . O Siape disponibiliza informações atualizadas sobre as parcelas que integram os proventos, diferentemente, portanto, do e-Pessoal, que informa as parcelas no momento do registro do ato. 
Essa confrontação com o Siape fornece uma visão atual e verdadeira da situação, o que permite descaracterizar irregularidades e inconsistências que, embora constantes do e-Pessoal, já foram corrigidas.
As verificações detectadas no ato encontram-se discriminadas na aba de pendências do ato no sistema e-Pessoal, bem como no espelho do ato contemplado por esta instrução.
Exame das Constatações
Ato: 53755/2019 - Inicial - Interessado: CACILDA MARIA GOMES - CPF: XXX.932.001-XX
Parecer do Controle Interno: considerar o ato Legal.
Constatações e análises: 
1.1.1. Houve o registro de pelo menos uma rubrica com 'Denominação para análise pelo TCU = Vantagem de caráter pessoal (126520 - PROV.VANT.PES.NOM.IDEN. - FC02 (Vantagem de caráter pessoal - Incorporação de quintos/décimos de função) - R$ 911,57) .
Justificativa do Gestor de Pessoal: Não há. Verificação efetuada no âmbito do TCU.
Análise do Controle Interno:  Não há. Verificação efetuada no âmbito do TCU.
Análise da Equipe Técnica: Ilegal
Com relação à rubrica VPNI FC-02-VPNI FC-02, alusivo à incorporação de 5/10 do exercício daquela função no período entre 1995 e 1998, a servidora não implementou o tempo necessário para essa fração. Para fazer jus à 5/10, o servidor deve ter exercido a função por pelo menos 36 meses, com no mínimo 24 desses meses anteriores a 1998. Embora o exercício das funções utilizadas para a incorporação seja anterior à 8/4/1998, só foi atingido o total de 30 meses, portanto, a fração a ser incorporada seria de 4/10. Relativamente à incorporação de 5/10 da VPNI FC-02 (MSG) -VPNI FC-02 (MSG) , também na mesma situação da rubrica anteriormente tratada, pois só foi atingido o total de 30 meses, portanto, a fração a ser incorporada seria de 4/10. Ademais, a mencionada rubrica contempla fração entre 8/4/1998 e 4/9/2001. Foi anexada ao ato decisão judicial, transitada em julgado, referente à situação, no entanto, não foi anexado o rol dos substituídos, dado que a ação fora ajuizada por entidade representante de categoria. Necessário observar a modulação de efeitos conferida pelo STF quando do julgamento do RE 638.115.
1.1.2. Houve o registro de pelo menos uma rubrica com 'Denominação para análise pelo TCU = Decisão judicial (206520 - PROVENTO VPNI FC-02 (MSG) TJ (Decisão judicial - Incorporação de quintos/décimos de função) - R$ 911,57) .
Justificativa do Gestor de Pessoal: Não há. Verificação efetuada no âmbito do TCU.
Análise do Controle Interno:  Não há. Verificação efetuada no âmbito do TCU.
Análise da Equipe Técnica: Ilegal
A decisão judicial juntada ao ato, Mandado de Segurança 2003.002.008895-7 (0008895-76.2003.807.0000) , que tramitou no Conselho Especial do Tribunal de Justiça do Distrito Federal e dos Territórios/DF, concedeu a ordem para determinar à incorporação de quintos em razão do exercício de cargos de confiança ou funções comissionadas no período de 08/04/1998 a 04/09/2001. Referida decisão transitou em julgado em 09/02/2009.
O quadro resumo de ocorrências e, quando for o caso, o detalhamento da norma legal e da jurisprudência para as inconsistências acima elencadas encontra-se no anexo II dessa instrução. 
Encaminhamento do ato: 
Considerar ILEGAL e recusar registro do ato de Aposentadoria de CACILDA MARIA GOMES do quadro de pessoal do órgão/entidade Tribunal de Justiça do Distrito Federal e dos Territórios, com base nos arts. 71, inciso III, da Constituição Federal, 1º, inciso V, e 39, inciso II, da Lei 8.443/1992 e 260, § 1º, do Regimento Interno. 
Com fulcro no art. 262, caput, do Regimento Interno deste Tribunal, determinar ao órgão/entidade Tribunal de Justiça do Distrito Federal e dos Territórios que: 
dê ciência, no prazo de quinze dias, contados da notificação, do inteiro teor desta deliberação ao interessado, alertando-o de que o efeito suspensivo proveniente da interposição de eventuais recursos junto ao TCU não o exime da devolução dos valores percebidos indevidamente, caso o recurso não seja provido.
promova a exclusão, no prazo 15 (quinze) dias, contados a partir da ciência desta deliberação, sujeitando-se a autoridade administrativa omissa à responsabilidade solidária, da rubrica apontada em face de manifesta ilegalidade, uma vez que o seu pagamento não encontra respaldo na jurisprudência deste Tribunal.
no prazo de trinta dias, contados da ciência da decisão, envie a este Tribunal documentos comprobatórios de que o interessado cujo ato foi impugnado está ciente do julgamento deste Tribunal.
que observe a modulação de efeitos fixada pelo Supremo Tribunal Federal no RE 638.115, caso haja comprovação de que o (a) servidor (a) era filiado (a) a Associação na época do trâmite da Ação Ordinária que ampara o referido pagamento, e que autorizou a referida entidade a defender os seus interesses na aludida ação.
CONCLUSÃO
A abrangência e a profundidade das verificações levadas a efeito fundamentam convicção de que o ato 53755/2019 pode ser apreciado pela ilegalidade, em razão das irregularidades apontadas no item Exame das Constatações desta instrução, que representam afronta à legislação e à jurisprudência de referência.
O aludido ato deu entrada neste Tribunal há menos de cinco anos, não sendo aplicável, portanto, o procedimento de contraditório e ampla defesa determinado pelo Acórdão 587/2011-TCU-Plenário.
 (...) ".
3.	O Ministério Público, neste ato representado pela Procuradora-Geral Cristina Machado da Costa e Silva, mediante o Parecer espelhado à peça 7, anuiu à proposição da unidade técnica instrutiva.
É o Relatório.

não há.

Procuradora-Geral Cristina Machado da Costa e Silva.

PESSOAL. APOSENTADORIA. INCLUSÃO NOS PROVENTOS DE PARCELA DE QUINTOS/DÉCIMOS DECORRENTES DO EXERCÍCIO DE FUNÇÃO COMISSIONADA EM PERÍODOS ANTERIORES A 8/4/1998. INCORPORAÇÃO DE PARCELA DE QUINTOS/DÉCIMOS DECORRENTES DO EXERCÍCIO DE FUNÇÃO COMISSIONADA EM PERÍODOS COMPREENDIDOS ENTRE 8/4/1998 E 4/9/2001 FUNDADA EM DECISÃO JUDICIAL TRANSITADA EM JULGADO. NECESSIDADE DE COMPROVAÇÃO DE FILIAÇÃO AO ENTE ASSOCIATIVO. MODULAÇÃO DE EFEITOS ESTABELECIDA PELO SUPREMO TRIBUNAL FEDERAL NO RECURSO EXTRAORDINÁRIO 638.115/CE. ILEGALIDADE. NEGATIVA DE REGISTRO. DETERMINAÇÕES. CIÊNCIA.

APOSENTADORIA (APOS)

Versam os presentes autos acerca da aposentadoria de Cacilda Maria Gomes, no cargo Técnico Judiciário do Tribunal de Justiça do Distrito Federal e dos Territórios - TJDFT, concedida na modalidade voluntária, com proventos integrais, calculados com base na última remuneração do cargo em que se deu a aposentadoria, com fundamento no art. 3º da Emenda Constitucional 47/2003.
2.	Consta dos proventos da interessada duas parcelas pecuniárias na importância de R$ 911,57 cada uma, decorrentes da incorporação de 10/10 (dez décimos) , em dois períodos, pelo exercício da função comissionada FC-2. 
3.	Com relação ao primeiro período, pode-se extrair, do exame das informações insertas à peça 3 (mapa das funções exercidas) , que a interessada ocupou a mencionada função comissionada de 21/2/1995 a 13/2/1998, por apenas dois anos, seis meses e quatro dias, o que lhe dá o direito de incorporar a fração de 2/5 ou 4/10 da referida função, restando-lhe o tempo residual não aproveitado de seis meses e quatro dias. 
4.	Com relação ao segundo período, a interessada, sem interrupção, exerceu a mesma Função Comissionada FC-2 entre 14/2/1998 e 12/8/2000, posteriormente, pois, a vigência da Lei 9.624/1998, contando o tempo de dois anos, seis meses e um dia, de sorte que, nos moldes do parágrafo anterior, poderá incorporar a fração de 4/10 (quatro décimos) . 
5.	Considerando, entretanto, o tempo residual de seis meses e quatro dias existente até 13/2/1998, então não utilizados, somados aos seis meses e um dia desse último exercício, a interessada poderá incorporar mais 1/5 ou 2/10 da FC-2, totalizando a fração de 6/10 a ser incorporados no período de 14/2/1998 a 12/8/2000, totalizando, nos dois períodos, 10/10 da FC-2, malgrado o entendimento esposado pela unidade técnica a que se perfilhou o Ministério Público, no sentido de que a interessada somente poderia incorporar 8/10 da FC-2, sendo 4/10 em cada período.
6.	Cabe mencionar que a incorporação da fração desses 6/10 nesse último período ocorreu por força de decisão judicial já passada em julgado desde 2/9/2009 (Mandado de Segurança 2003.002.008895-7, novo número 0008895-76.2003.807.0000) , que tramitou no Conselho Especial do Tribunal de Justiça do Distrito Federal e dos Territórios/DF, impetrado pela Associação dos Servidores da Justiça do Distrito Federal-ASSEJUS. 
7.	Nesse ponto há registro da ausência de comprovação de que a interessada era filiada à Associação à época do trâmite da ação mandamental que ampara o referido pagamento, bem como de autorização para que a referida entidade defendesse os seus interesses em juízo. Feito esse breve introito, assinalo que unidade técnica concluiu sua instrução pugnando pela ilegalidade da aposentadoria em apreço e negativa de registro do ato concessório respectivo, proposição a que anuiu a representante do Ministério Público (peças 3 e 7) , ao entendimento de que a interessada somente poderia incorporar 8/10 relativos aos dois períodos mencionados.
8.	No mérito, o STF, no âmbito do RE 638.115/CE, ao deliberar acerca do tema, aprovou a tese de que "ofende o princípio da legalidade a decisão que concede a incorporação de quintos pelo exercício de função comissionada no período de 8/4/1998 até 4/9/2001, ante a carência de fundamento legal". Mais tarde, em sede de embargos declaratórios, modulou os efeitos dessa decisão para, primeiro, autorizar a continuidade do pagamento da parcela incorporada por força de decisão judicial passada em julgado, sem absorção e, segundo, no que tange ao pagamento dessa rubrica mediante decisão judicial não transitada em julgado ou por medida administrativa, modulou os seus efeitos de modo que, aqueles que continuam recebendo a parcela questionada, tenham o pagamento mantido até sua absorção integral por quaisquer reajustes futuros concedidos aos servidores. 
9.	Quanto a exigência de comprovação de autorização da interessada para que a entidade associativa a representasse em juízo, me parece que a hipótese não se aplica ao caso presente. De fato, a Súmula 629 do Supremo Tribunal Federal assim dispõe:
	"A impetração de mandado de segurança coletivo por entidade de classe em favor dos associados independe da autorização destes". 
10.	É esclarecedor, nesse sentido, o enunciado do RE 364.051/SP da relatoria do Ministro Marco Aurélio:
"MANDADO DE SEGURANÇA COLETIVO. EXTINÇÃO DE CARTÓRIOS. FORMA. LEGITIMIDADE DA ASSOCIAÇÃO DOS NOTÁRIOS E REGISTRADORES DO BRASIL - ANOREG. Consoante dispõe o artigo 5º, inciso LXX, da Constituição Federal, as associações legalmente constituídas e em funcionamento há pelo menos um ano têm legitimidade, como substituto processual, para defender, na via do mandado de segurança coletivo, os interesses dos associados, não cabendo exigir autorização específica para agir."
11.	Também o Superior Tribunal de Justiça, no âmbito do AgInt no AgInt no AREsp 1424403/RJ, já se alinhou à jurisprudência do STF:  
"PROCESSUAL CIVIL E ADMINISTRATIVO. AGRAVO INTERNO NO AGRAVO INTERNO NO AGRAVO EM RECURSO ESPECIAL. ENUNCIADO ADMINISTRATIVO Nº 3/STJ. MANDADO DE SEGURANÇA COLETIVO IMPETRADO PELA AME/RJ. EXECUÇÃO INDIVIDUAL. LEGITIMIDADE AFASTADA PELO TRIBUNAL DE ORIGEM. INSTITUIDOR DA PENSÃO NÃO PERTENCENTE À CATEGORIA SUBSTITUÍDA. REVISÃO. SÚMULA Nº 7/STJ. ALEGADA OFENSA AOS LIMITES SUBJETIVOS DA COISA JULGADA FORMADA NA DECISÃO COLETIVA. ANÁLISE. INVIABILIDADE. SÚMULA Nº 7/STJ. AGRAVO INTERNO NÃO PROVIDO. 1. A jurisprudência deste Tribunal Superior firmou-se no sentido de que o mandado de segurança coletivo configura hipótese de substituição processual, por meio da qual o impetrante, no caso a associação, atua em nome próprio defendendo direito alheio, pertencente aos associados ou parte deles, sendo desnecessária para a impetração do mandamus apresentação de autorização dos substituídos ou mesmo lista nominal. Por tal razão, os efeitos da decisão proferida em mandado de segurança coletivo beneficiam todos os associados, ou parte deles cuja situação jurídica seja idêntica àquela tratada no decisum, sendo irrelevante se a filiação ocorreu após a impetração do writ. 2. 
 (...) "
12.	No âmbito desta Corte de Contas, esse entendimento já foi manifestado no Acórdão 3220/2019-TCU-Primeira Câmara, Relator Ministro Benjamin Zymler, entre outros. 
13.	Assim, tenho por despicienda a autorização da Sr.ª Cacilda Maria Gomes para esse fim. Por outro lado, não  vislumbro  elementos  probatórios  nos autos de que era filiada à Associação  dos  Servidores da Justiça do Distrito Federal-ASSEJUS no momento da impetração do Writ ou mesmo durante o trâmite do feito, até a data-limite para a filiação (trânsito em julgado) , não estando comprovado,  até o  momento,  que ela está legitimada a ser contemplada pelo Mandado de  Segurança  2003.002.008895-7 informado na instrução, condition sine qua  non para  a manutenção do pagamento dos "quintos/décimos" incorporados entre 8/4/1998 e 4/9/2001, consoante as disposições insertas no Acórdão 814/2022-TCU-Primeira Câmara, cabendo constar da deliberação deste Tribunal a verificação do atendimento a essa condição.
14.	Desse modo, por se tratar de incorporação de vantagem garantida em decorrência de decisão judicial já transitada em julgado, os "quintos/décimos" incorporados no período compreendido entre 8/4/1998 e 4/9/2001 (seis décimos) , poderão, em tese, subsistir, conforme a modulação levada a efeito pelo STF no âmbito do RE 638.115/CE, 
15.	Consigno, ainda, que o ato em análise deu entrada nesta Corte de Contas em prazo inferior a cinco anos, não sendo aplicável, portanto, a orientação do STF consubstanciada no RE 636.553/RS. Aplica-se, por fim, o Enunciado 106 da Súmula de Jurisprudência deste Tribunal quanto ao ressarcimento das importâncias indevidamente recebidas de boa-fé, até a data do conhecimento desta deliberação.  	      
	Ex positis, divergindo, com as venias de estilo, da proposta alvitrada pela unidade técnica e do Parecer do Ministério Público somente no que tange à fração de "quintos/décimos", incorporados entre 14/2/1998 e 12/8/2000, mantendo-se a ilegalidade em face de a incorporação ter ocorrido após 8/4/1998, manifesto-me por que o Tribunal aprove o acórdão que ora submeto à deliberação deste Colegiado. 
TCU, Sala das Sessões, em 20 de setembro de 2022.
AUGUSTO SHERMAN CAVALCANTI 
Relator